臺灣臺南地方法院交通事件裁定        100年度交聲字第720號
移送機關    交通部公路總局嘉義區監理所臺南監理站
異議人即
受處分人    王義德
上列異議人即受處分人因違反道路交通管理處罰條例案件，對於
交通部公路總局嘉義區監理所臺南監理站100年9月8日所為之處
分（原處分案號：嘉監南字第裁74-S00000000號）聲明異議，本
院裁定如下：
    主  文
原處分關於罰鍰超過新臺幣伍仟元部分撤銷。
上開撤銷部分，王義德不罰。
    理  由
一、原處分意旨略以：異議人即受處分人王義德（下稱異議人）
    於民國98年2月16日凌晨0時30分許，在台南市○○路○段之
    友人中飲用啤酒2瓶，其明知酒後已達不能安全駕駛動力交
    通工具之狀態，仍不顧大眾行車之公共安全，且未依規定配
    戴安全帽，猶騎乘車牌CZR─387號重型機車在道路行駛，嗣
    於同日1時7分許，行經台南市○○路○路交岔路口時，為警
    攔查，經當場以酒測器測得其吐氣所含酒精濃度值為每公升
    0.72毫克，超過標準值為每公升0.25毫克後，由臺南市警察
    局第五分局警員製單舉發，嗣經移送機關即交通部公路總局
    嘉義區監理所麻豆監理站以其違規事證明確，依道路交通管
    理處罰條例第35條第1項第1款、第31條第6項等規定，裁處
    異議人罰鍰新臺幣（下同）45,000元，吊扣駕駛執照1年，
    並施以道安講習等處分（未依規定配戴安全帽科處罰鍰部分
    ，已於100年2月14日執行完畢；駕照亦已執吊扣1年，道安
    講習部分未據異議人提出聲明異議）。
二、本件聲明異議意旨略以：異議人因觸犯公共危險之刑事案件
    ，經臺灣臺南地方法院檢察署檢察官為緩起訴處分，並已於
    98年7月23日繳納罰金40,000元執行完畢，基於行政罰法所
    揭「一事不二罰」之原則，請求撤銷原處分關於罰鍰部分等
    語。
三、按飲酒後，其吐氣所含酒精濃度超過每公升0.25毫克以上者
    ，不得駕車；又汽車駕駛人，駕駛汽車經測試檢定，有酒精
    濃度超過規定標準者，處15,000元以上60,000元以下罰鍰，
    並當場移置保管該汽車及吊扣其駕駛執照1 年；因而肇事致
    人受傷者，並吊扣其駕駛執照2 年，且應接受道路交通安全
    講習；又機器腳踏車駕駛人未依規定戴安全帽者，處駕駛人
    500元罰鍰，道路交通安全規則第114條第2款、道路交通管
    理處罰條例第35條第1項第1款、第24條第1項、第31條第6項
    ，分別定有明文。
四、經查：
(一)異議人於98年2月16日凌晨0時30分許，在台南市○○路○段
    之友人中飲用啤酒2瓶，其明知酒後已達不能安全駕駛動力
    交通工具之狀態，仍不顧大眾行車之公共安全，且未依規定
    配戴安全帽，猶騎乘車牌CZR─387號重型機車在道路行駛，
    嗣於同日1時7分許，行經台南市○○路○路交岔路口時，為
    警攔查，經當場以酒測器測得其吐氣所含酒精濃度值為每公
    升0.72毫克，超過標準值為每公升0.25毫克後，由臺南市警
    察局第五分局警員製單舉發等情，有原處分機關100年9月8
    日嘉監南字第裁74-S00000000號違反道路交通管理事件裁決
    書1紙在卷可稽，且為異議人所不爭執，是異議人上開違規
    事實，堪以認定。
(二)惟按95年2 月5 日生效之行政罰法第26條第1 項規定，一行
    為同時觸犯刑事法律及違反行政法上義務規定者，依刑事法
    律處罰之。但其行為應處以其他種類行政罰或得沒入之物而
    未經法院宣告沒收者，亦得裁處之。究其立法目的，無非以
    一行為同時觸犯刑事法律及違反行政法上義務規定時，由於
    刑罰與行政罰同屬對不法行為之制裁，而刑罰之懲罰作用較
    強，故依刑事法律處罰，即足資警惕時，實無一事二罰再處
    行政罰之必要，且刑事法律處罰，由法院依法定程序為之，
    較符合正當法律秩序，應予優先適用，但罰鍰以外之沒入或
    其他種類行政罰，因兼具維護公共秩序之作用，為達行政目
    的，行政機關仍得併予裁處。
(三)次按，緩起訴處分確定時，被告可免於刑事訴追，與受不起
    訴處分效果相同，惟行政罰法第26條第2 項規定，未明文包
    括緩起訴處分，且緩起訴處分，係認被告有犯罪嫌疑，而暫
    緩起訴，並得課予被告一定之負擔或指示（刑事訴訟法第25
    3 條之2 第1 項參照），此與不起訴處分係因犯罪嫌疑不足
    或其他原因（同法第252 條、第253 條）而為，且不得附條
    件或負擔，二者顯有不同。又緩起訴處分為介於起訴及微罪
    職權不起訴間緩衝制度設計，其具體效力依刑事訴訟法第26
    0 條規定，於緩起訴處分期間屆滿未經撤銷者，非有同條第
    1 款或第2 款情形之一，不得對於同一案件再行起訴，而生
    學理上所稱之實質確定力（最高法院94年台非字第215 號判
    例意旨參照），是檢察官依刑事訴訟法第253 條之2 第1 項
    第4 款規定為緩起訴處分，並命被告向公益團體支付一定之
    金額，此等命令名義上雖非刑罰，仍為一特殊之處遇措施，
    未經裁判即生終局、實質之制裁，造成被告財產減少之影響
    ，性質上與罰金無異，可認緩起訴處分命被告支付一定之金
    額係屬刑事處罰。再者，行政罰法第26條第1 項規定「依刑
    事法律處罰之」，並未限於應依刑法第33條、第34條所定主
    、從刑之種類科罰，故緩起訴處分命被告支付一定之金額，
    與行政罰法第26條第1 項「依刑事法律處罰之」規定，尚無
    扞格之處。綜上，緩起訴處分之要件、效果及性質既均與不
    起訴處分不同，而行政罰法第26條第2 項對人民不利益之規
    定，復未明列「緩起訴處分」，自不得任意擴張解釋其適用
    範圍及於緩起訴處分。從而，參酌行政罰法第26條一事不二
    罰之立法意旨，違反行政法上義務行為，若同時亦經檢察官
    另為緩起訴處分時，行政機關應不得就同一行為，再為與刑
    罰相類之罰鍰處分。
(四)查異議人因上揭酒後駕車違規行為所涉刑法第185條之3公共
    危險罪，業經臺灣臺南地方法院檢察署檢察官查明異議人確
    有酒後駕車之公共危險犯行後，命異議人於緩起訴處分確定
    之日起3個月內，向指定之公益團體支付40,000元，而於98
    年3月20日為緩起訴處分，緩起訴期間為1年，並於98年4 月
    14日確定在案，異議人雖未於98年7月13日前完成，惟嗣旋
    於98年7月23日履行完畢等情，有臺灣臺南地方法院檢察署
    98年度偵字第3798號檢察官緩起訴處分書、檢察官98年8 月
    18日簽呈影本及臺灣高等法院被告前案紀錄表各1紙在卷可
    參。則依上揭說明，原處分機關對異議人同一酒後駕車之違
    規行為，逕為裁處罰鍰45,000元部分，即有一行為同時遭到
    刑事處罰及行政裁罰雙重不利益，核與行政罰法第26條第1
    項規定有違，難認允當。
(五)末按汽車駕駛人有違反道路交通管理處罰條例第35條第1 項
    第1 款之情形，同時違反刑事法律者，經裁判確定處以罰金
    低於本條例第92條第3 項所訂最低罰鍰基準規定者，應依本
    條例裁決繳納不足最低罰鍰部分；本條例罰鍰基準之處理細
    則，由交通部會同內政部定之，道路交通管理處罰條例第35
    條第8 項、第92條第4 項分別定有明文。又對於酒後駕車，
    同一行為經交通裁決機關裁處罰鍰及吊扣駕照，復經檢察官
    為緩起訴並命向公益團體捐款者，該捐款部分係為履行檢察
    官為緩起訴處分命令，與受刑事處罰無異，自不應再受行政
    裁罰，法院應撤銷交通裁決機關有關罰鍰部分之處分，並為
    該部分不罰之諭知，亦業據臺灣高等法院臺南分院於95年10
    月刑事庭庭務會議決議在案（參照臺灣高等法院臺南分院95
    年11月8 日南分院洋文字第0950000678號函附該決議）。次
    按「違反道路交通管理事件統一裁罰基準及處理細則」第2
    條訂定「違反道路交通管理事件統一裁罰標準表」規定，駕
    駛人吐氣所含酒精濃度超過每公升0.55毫克以上，機器腳踏
    車駕駛人於應到案期限內，繳納罰鍰或逕行裁決處罰者，處
    最低罰鍰45,000元。再者，酒後駕車經檢察官為緩起訴處分
    ，並命被告向公益團體捐款或提供義務勞務者，被告係履行
    檢察官為緩起訴處分命令，此等命令名義上雖非刑罰，但仍
    是一種特殊的處遇措施，造成被告之財產減少或義務增加，
    性質上亦屬干預人民自由之處分，與刑事制裁無異，實質上
    為刑事處罰。故檢察官為緩起訴處分命向公益團體捐款者，
    其捐款之性質解釋上亦屬道路交通管理處罰條例第35條第8
    項所規定之罰金，監理機關雖不得再為行政裁罰，惟若行為
    人所支付之緩起訴處分金，未達道路交通管理處罰條例第92
    條第3項所訂最低罰鍰基準規定者，依該條例第35條第8項之
    規定，即須補足不足最低罰鍰之部分，始為適法。因此法院
    僅得就行為人已依緩起訴處分為公益捐款部分予以撤銷，並
    為不罰之諭知（臺灣高等法院臺南分院97年10月8日97 南分
    院鼎刑仁字第13036號函附第2號法律問題研討結果意旨參照
    ）。查本件異議人之刑事部分，業經檢察官為緩起訴處分，
    並命向「台南觀護志工協進會」支付40,000元，異議人並已
    於98年7月23日繳清，此有該協進會函文及前述臺灣臺南地
    方法院檢察署檢察官98年8月18日簽呈影本及臺灣高等法院
    被告前案紀錄表各1紙在卷可按，然上開金額顯不足上揭罰
    鍰金額，依上揭說明，其行政罰罰鍰方面，應於扣除上開
    40,000元後，補繳不足上揭罰鍰之部分即5,000元，始為適
    法。原處分機關逕以異議人酒精濃度超過規定標準，對其裁
    處罰鍰超過5,000元部分，尚有未洽。
五、綜上所述，原處分機關逕以異議人酒後駕車，且呼氣酒精濃
    度超過規定標準，而對其裁處罰鍰中超過5,000元之行政裁
    罰，即有未洽，應由本院撤銷原處分中罰鍰超過5,000元之
    部分，該經撤銷部分並應為異議人不罰之諭知，以資適法。
    至於原處分機關另對異議人施以道路交通安全講習之處分部
    分，係罰鍰以外對於預防再犯之行政罰，乃為抑止酒後駕車
    之不法行為，維護道路交通用路權人之生命、身體之安全法
    益，依行政罰法第26條第1項但書之規定，自得裁處，是原
    處分機關此部分之裁決，核無不當，且未據異議人聲明異議
    ，附此敘明。
六、據上論斷，應依道路交通管理處罰條例第87條第2 項、道路
    交通事件處理辦法第19條前段，裁定如主文。
中    華    民    國   100    年    10    月    31    日
                            交通法庭法  官  郭千黛
以上正本證明與原本無異。
如不服本裁定應於送達後5日內向本院提出抗告狀（應附繕本）
。
                                    書記官  蔡明峰
中    華    民    國   100    年    10    月    31    日